高雄高等行政法院簡易判決
　　　　　　　　　　　　　　　　　　　 93年度簡字第421號
原　　　告　甲○○
訴訟代理人　陳聰敏　律師
被　　　告　中央健康保險局高屏分局
代　表　人　乙○　　經理
訴訟代理人　丙○○
上列當事人間因全民健康保險事件，原告不服行政院衛生署中華
民國九十四年二月四日衛署訴字第○九四○○○二二一二號訴願
決定，提起行政訴訟。本院判決如下：
    主  文
原告之訴駁回。
訴訟費用由原告負擔。
    事實及理由
一、緣原告因車禍外傷，於民國（下同）九十一年十二月十八日
    至九十三年四月八日，至財團法人長庚紀念醫院高雄分院（
    下稱高雄長庚醫院）施行齒顎矯正十七次，自付醫療費用新
    台幣（下同）四七、五○○元（原告主張為五三、○○○元
    ），以及九十三年二月十九日門診手術重建鼻部，自付醫療
    費用三二、六六三元，案經被告依相關資料專業審查後，認
    為原告之牙齒矯正部分與該次車禍外傷無關，依規定不在全
    民健康保險給付範圍，至於重建鼻部手術部分，屬美容手術
    ，亦不屬全民健康保險給付範圍，被告乃分別以九十三年二
    月二十七健保高醫字第○九三○○六七一六四號函及九十三
    年四月七日健保高醫字第○九三○○六七二九四號函回復不
    予支付費用。原告不服，向全民健康保險爭議審議委員會（
    下稱爭審會）申請審議，案經該會於九十三年七月十二日以
    （九三）權字第一三三四四號審定書審定「一、原核定關於
    九十三年二月十九日至財團法人長庚紀念醫院高雄分院門診
    重建鼻部手術自付之醫療費用部分撤銷，由原核定機關另為
    適法之核定。二、其餘申請審議駁回。」原告對駁回部分（
    齒顎矯正十七次）不服，於九十三年八月四日向行政院衛生
    署提起訴願，並於九十三年十二月三十一日以訴願機關逾五
    個月未為訴願決定為由，向本院提起本件行政訴訟，而行政
    院衛生署嗣於九十四年二月四日以衛署訴字第○九四○○○
    二二一二號訴願決定駁回原告訴願。
二、原告起訴主張略謂：
（一）原告因車禍致重傷害後，即接續在高雄邱綜合醫院、私立
      高雄醫學大學附設中和紀念醫院（下稱高雄醫學大學附設
      醫院）及高雄長庚醫院接受治療，依據上開醫事服務機構
      所開具之診斷證明書記載如下：I、邱綜合醫院診斷書記
      載：兩側下頷骨骨折、左側顴骨及上頷骨骨折。II、高雄
      醫學大學附設醫院診斷書分別記載：Ａ、九十一年九月二
      十五日診斷書：顏面骨折。Ｂ、九十二年四月二十一日診
      斷書：左側顴骨骨折，下顎骨骨折。醫師囑言記載：病人
      於九十一年九月十二日由外院轉入，住院腦外加護病房，
      九十一年九月十八日行顏面骨復位手術，牙齒完全脫落陸
      顆、牙冠脫落二顆、共計捌顆，上下顎固定器被掙脫，九
      十一年十月二十三日再度行口顎關節手術。Ｃ、九十三年
      三月四日診斷書：下顎骨骨折。III、高雄長庚醫院診斷書
      更分別記載如后：Ａ、九十二年一月二十四日診斷書記載
      ：頭部外傷併多重顏面及下顎骨骨折。醫囑記載：患者因
      上述傷害，造成咬合不正及顏面中線偏移，因咬合不正致
      患者目前無法正常進食，必須以流質飲食。Ｂ、九十二年
      十一月四日診斷書記載：創傷後咬合不正，併顏面彎形。
      醫囑記載：病患於九十二年十月二十九日住院，於九十二
      年十月三十日接受重建手術。Ｃ、九十三年三月九日診斷
      書記載：外傷性右上正中門齒‧‧‧右上第二大臼齒牙冠
      斷裂。醫囑記載：需接受齒列矯正治療及義齒補綴治療。
（二）由前開各醫事服務機構所開具之診斷證明書均明確且一致
      記載：原告因車禍傷害造成多重顏面及下顎骨骨折，因此
      傷害造成咬合不正及顏面中線偏移、顏面彎形，也因此傷
      害所造成咬合不正致原告一直無法正常進食，而依醫囑於
      九十二年十月三十日在高雄長庚醫院接受齒顎重建手術治
      療後，進行齒顎重建手術及齒列矯正治療，皆與其車禍重
      大傷害間具有密切關連性及相當因果關係，當然是外傷治
      療性齒列矯正，無庸置疑。
（三）高雄長庚醫院以九十二年九月二十三日九二長庚高字第三
      四七五號函文泛言「系爭齒列矯正與車禍外傷無關」等語
      ，卻在事後自行所開具之診斷證明書中一再載明：「創傷
      後咬合不正」、「需接受重建手術」、「需接受齒列矯正
      治療及義齒補綴治療」，準此，即能明確稽證前開函文係
      敷衍卸責且非真實之陳述。
（四）爭審會所謂之「專業審查」亦悖離事實，與原告舉證之各
      診斷證明書所載不同，甚至矛盾荒謬，原告未發生車禍前
      之三十餘年來「牙齒咬合功能正常」，確係本次車禍重大
      傷害兩側顎骨骨折致咬合空間喪失，此係不容否認之事實
      ，爭審會以揣測之情節認定事實，並採為判斷審定基礎，
      顯與論理法則及證據法則有違等語，聲明求為判決撤銷原
      處分（即被告九十三年二月二十七健保高醫字第○九三○
      ○六七一六四號函）、爭審會對原告不利部分之審定及訴
      願決定，併請求判決命被告給付原告八萬五千六百六十三
      元，及自本件起訴狀繕本送達被告翌日起至給付日止按年
      利率百分之五計算之遲延利息（原告另訴請撤銷被告另一
      處分即九十三年九月二十四日健保高醫字第○九三○○六
      八八六○號函之部分，本院另以裁定駁回之）。
三、被告則以：
（一）按「本保險於保險對象在保險有效期間，發生疾病、傷害
      、生育事故時，依本法規定給與保險給付。」、「保險對
      象發生疾病、傷害或生育事故時，由保險醫事服務機構依
      本保險醫療辦法，給予門診或住院診療服務；．．．。」
      、「下列項目之費用不在本保險給付範圍‧‧‧三、藥癮
      治療、美容外科手術、非外傷治療性齒列矯正、預防性手
      術、人工協助生殖術、變性手術。」分別為行為時全民健
      康保險法第二條、第三十一條前段、第三十九條第三款所
      明定。
（二）齒顎矯正裝置費部分：爭審會九十三年七月十二日（九三
      ）權字第一三三四四號審定書以：１、依高雄長庚醫院九
      十二年九月二十三日九二長庚院高字第三四七五號說明函
      略以：「粘君因車禍造成上顎前牙及左側小臼齒脫落，然
      而因其下顎臼齒長期蛀牙缺損，導致上顎雙側大臼齒缺乏
      下顎臼齒支撐而過度萌發要求裝置義齒，為製作義齒必須
      先施行齒顎矯正，其作齒顎矯正之原因與外傷無關，且矯
      正部位與外傷位置並不相同，因裝置義齒之目的而作齒顎
      矯正，不在貴局保險給付範圍，診治醫師當時已向病患及
      家屬說明，故由病患自付裝置費用。所支付之費用分別齒
      顎矯正裝置費及矯正調整費。」２、申請人外傷性缺牙係
      在上顎前牙區（＃11─＃25），而後牙區缺牙係因齲齒及
      殘留牙根拔除，與顎骨外傷無關，另上顎左側大臼齒下墬
      ，造成咬合空間喪失，需矯正才能作假牙，此原因亦與車
      禍外傷無關。因其齒列矯正與外傷無關，且矯正部位與外
      傷位置亦不相同，自付之矯正費用不符本保險給付範圍。
      ３、依高雄醫學大學附設醫院第一次開刀後之Ｘ光片，可
      知申請人上顎後牙區原本即有明顯牙齒增長，顯示申請人
      原本下顎後牙區之牙齒即已喪失，若在車禍前要製作假牙
      ，便可能需要以正顎手術，將後牙區往上推，或以矯正方
      式改正後牙區之排列。申請人雖因車禍時外傷性造成左方
      前方前牙等牙齒喪失，需接受補綴治療，惟造成後牙下墜
      （增長）之原因，係由於申請人原先下顎後牙疏於處理而
      導致齲齒及殘留牙根，造成咬合空間喪失，非因外力造成
      骨骼易位，矯正部分確實與車禍無明顯之直接關係；原核
      定並無不合，應予維持。
（三）另按全民健康保險法第三十一條賦予保險醫事服務機構應
      盡提供醫療服務之責任，係以基本的照護為前提，其目的
      無非係考量資源分配之效益及公平性，故本保險在能同時
      盡到對保險對象提供基本且適切醫療照護之情形下，對醫
      療保險給付之內容作適當之限制，係屬合理且必要，惟保
      險對象若認為本保險所保障之基本醫療照護，尚不足以符
      合其健康需要，則其另行與醫療服務機構訂定一般醫療契
      約，購買健保不給付之醫療服務，此乃屬契約自由、意思
      自主的範圍，但必須以遵守明確告知健保給付範圍，以及
      基於專業判斷所建議之診療方式後，給予病患選擇自由。
      本件原告於知悉不符合健保給付規定情形之下，仍簽具同
      意書選擇自費使用該項手術，揆其性質核屬其與保險醫事
      服務機構間訂定一般醫療契約，則其於互為對待給付後，
      再向本保險主張應核其自墊之醫療費用，即難謂有理由，
      併予敘明。
四、本件被告之代表人原為李建廷，已自九十四年四月一日起因
    職務更動而改由乙○繼任為經理，茲乙○以代表人之身分聲
    明承受訴訟，核無不合，應予准許，先此說明。
五、按當事人提起訴願後，受理訴願機關應於三個月內為決定，
    必要時得通知當事人延長二個月，若逾三個月不為決定，或
    延長訴願決定期間逾二個月仍不為決定，則受理訴願機關已
    違反其裁決義務，應許可當事人逕向行政法院訴請撤銷原處
    分，行政訴訟法第四條第一項規定可資參照。本件原告不服
    被告九十三年二月二十七健保高醫字第○九三○○六七一六
    四號函不予支付費用之處分，向爭審會申請審定，爭審會於
    九十三年七月十二日以（九三）權字第一三三四四號審定書
    審定駁回原告之申請（即齒顎矯正十七次之部分），原告不
    服，於九十三年八月四日向行政院衛生署提起訴願，並於九
    十三年十二月三十一日以訴願機關逾五個月未為訴願決定為
    由，向本院提起本件行政訴訟，有原告訴願書及起訴書分別
    附訴願卷及本院卷可稽。查原告於提起訴願至起訴時尚未逾
    五個月，其起訴本難謂為合法，但行政院衛生署於九十四年
    一月七日以衛署訴字第○九三○○三四三一二號函載因審議
    需要，擬將訴願決定期限延長二個月，並於九十四年二月四
    日以衛署訴字第○九四○○○二二一二號訴願決定駁回原告
    訴願，有上開函文及訴願決定書各一件附卷可稽。原告雖於
    行政院衛生署尚未超過前揭訴願決定期間即向本院起訴，惟
    因行政院衛生署嗣後作成之訴願決定仍屬不利於原告，應認
    為原告上開起訴之瑕疵，已因訴願機關作成決定駁回其訴願
    而補正，本院自應就實體事項進行審理，先此說明。
六、次按「本保險於保險對象在保險有效期間，發生疾病、傷害
    、生育事故時，依本法規定給與保險給付。」、「保險對象
    發生疾病、傷害或生育事故時，由保險醫事服務機構依本保
    險醫療辦法，給予門診或住院診療服務；．．．。」、「下
    列項目之費用不在本保險給付範圍‧‧‧三、藥癮治療、美
    容外科手術、非外傷治療性齒列矯正、預防性手術、人工協
    助生殖術、變性手術。」分別為全民健康保險法第二條、第
    三十一條第一項前段、第三十九條第三款所明定。又按「判
    斷餘地」係指行政機關將不確定法律概念適用於具體之事實
    關係時，得自由判斷之情形（吳庚，行政法之理論與實用第
    八版第一一九頁），而就此種判斷餘地情形，法院雖仍得審
    查，但基於立法者有欲授權行政機關適用法律時有自行判斷
    餘地，且有時依事物性質，法院若仍全面審查，將阻礙行政
    目的之達成，基此，關於有判斷餘地之情形，法院應尊重行
    政機關之判斷，亦即法院之審查權力也因此將受限縮。
七、經查，本件原告因車禍外傷於九十一年十二月十八日至九十
    三年四月八日，至高雄長庚醫院施行齒顎矯正十七次，自付
    醫療費用四七、五○○元（原告主張為五三、○○○元），
    案經被告依相關資料專業審查後，認為原告之牙齒矯正部分
    與該次車禍外傷無關，依規定不在全民健康保險給付範圍，
    被告乃以九十三年二月二十七健保高醫字第○九三○○六七
    一六四號函回復不予支付費用。原告不服，向爭審會申請審
    議，案經該會於九十三年七月十二日（九三）權字第一三三
    四四號審定書審定駁回原告之申請，原告對之不服，於九十
    三年八月四日向行政院衛生署提起訴願，並於九十三年十二
    月三十一日以訴願機關逾五個月未為訴願決定為由，向本院
    提起本件行政訴訟，而行政院衛生署以九十四年二月四日衛
    署訴字第○九四○○○二二一二號訴願決定駁回原告訴願等
    情，為兩造所不爭執，並有被告九十三年二月二十七健保高
    醫字第○九三○○六七一六四號函、爭審會九十三年七月十
    二日（九三）權字第一三三四四號審定書、行政院衛生署九
    十四年二月四日衛署訴字第○九四○○○二二一二號訴願決
    定書及原告起訴書分別附原處分卷、爭審會卷、訴願卷及本
    院卷可稽，應堪認定。本件原告提起行政訴訟，無非以：原
    告為上開齒顎矯正等治療，均與車禍外傷有相當因果關係，
    爭審會之審定及訴願機關之訴願決定之「專業審查」悖離事
    實，不可採信等語，資為爭執。然查：全民健康保險醫療費
    用之審查，被告係依據相關病歷資料聘請專科醫師審查，故
    對於是否准予核退，主要係依據相關病歷記載及醫院說明，
    本件原告因車禍自九十一年十二月十八日至九十三年四月八
    日期間至高雄長庚醫院施行齒顎矯正十七次，自付醫療費用
    四七、五○○元，高雄長庚醫院於九十二年九月二十三日以
    九二長庚院高字第三四七五號函略以：「‧‧‧說明一、．
    ．．。二、粘君因車禍造成上顎前牙及左側小臼齒脫落，然
    而因其下顎臼齒長期蛀牙缺損，導致上顎雙側大臼齒缺乏下
    顎臼齒支撐而過度萌發要求裝置義齒，為製作義齒必須先施
    行齒顎矯正，其作齒顎矯正之原因與外傷無關，且矯正部位
    與外傷位置並不相同（如附Ｘ光片），因裝置義齒之目的而
    作齒顎矯正，不在貴局保險給付範圍，診治醫師當時已向病
    患及家屬說明，故由病患自付裝置費用。所支付之費用分別
    齒顎矯正裝置費及矯正調整費。」經被告依所附相關資料，
    於九十二年十月十三日、同年月三十一日及九十三年二月十
    三日分別聘請不同之專業醫師專業審查結果認為：「依全民
    健康保險法第三十九條第三項（按係第三款之誤）非外傷治
    療性齒列矯正不予給予，本病歷乃因外傷性造成，須矯正才
    能開刀，有病歷紀錄，所以矯正費用應不給付」、「由PA N
    －OXAX判讀如果患者要矯治後上大牙以便做假牙，則與患者
    車禍導致下顎骨正中骨折是無關的」及「甲○○於九十一年
    九月十二日因外傷造成左側下顎骨Ｓｕｂｃｏｎ－ｄｙｌａ
    ｒ　Ｆｒ．及下顎聯合處骨折，上顎左側脫落六顆牙齒，經
    牙醫師建議製作假牙，及假牙製作前矯正（將右側後牙因下
    顎同側長期缺牙及殘跟。左側剩餘後牙下墜，左右同原因）
    ，因此可能建議病人做好矯正再製作假牙，為非此次外傷性
    且可不必施行之矯正，亦即此次矯正完全與此外傷無關。」
    乃以九十三年二月二十七日健保高醫字第○九三○○六七一
    六四號函復不予給付，此有高雄長庚醫院於九十二年九月二
    十三日以九二長庚院高字第三四七五號函、被告九十四年七
    月八日健保高醫字第０九四００六五一０七號函暨所附九十
    二年十月十三日、同年月三十一日及九十三年二月十三日專
    業醫師專業審查意見書（即被告請辦單《蓋有醫師審查章》
    ）、及被告九十三年二月二十七日健保高醫字第○九三○○
    六七一六四號函分別附爭審會卷、本院卷可稽。原告申請審
    議後，中央健保局亦於九十三年四月二十二日委請專業醫師
    就卷附高雄長庚醫院病歷、Ｘ光片等相關資料為專業審查結
    果認為：「依據長庚醫院九十一年十二月十八日之牙科病歷
    記載及Ｘ光片（九十二年一月二十三日）顯示：（一）粘先
    生外傷缺牙係在上顎前牙區（＃11─＃25），（二）後牙區
    缺牙係因齲齒及殘留牙根拔除，與顎骨外傷無關，（三）上
    顎左側大臼齒下墬，造成咬合空間喪失，需矯正才能作假牙
    ，此原因亦與車禍外傷無關。綜上所述，粘先生之顏面外傷
    已接受手術矯治，癒合良好，其作齒列矯正之原因與外傷無
    關，矯正部分與外傷位置亦不相同，不符保險給付範圍，不
    應給付。」有爭議審議案件審查意見表（蓋有台北分局醫院
    總額審查章）附原處分卷可稽。本於前述判斷餘地之理論，
    本院對被告及中央健保局所聘請之前揭多位專業醫師基於專
    業審查認定結果，即應予以尊重。原告以爭審會之審定及訴
    願機關之訴願決定之「專業審查」悖離事實，不可採信云云
    ，自屬無據，不可採取。
八、另按全民健康保險法第三十一條賦予保險醫事服務機構應盡
    提供醫療服務之責任，係以基本的照護為前提，其目的無非
    係考量資源分配之效益及公平性，故全民健康保險在能同時
    進到對保險對象提供基本且適切醫療照護之情形下，對醫療
    保險給付之內容作適當之限制，係屬合理且必要，惟保險對
    象若認為全民健康保險所保障之基本醫療照護，尚不足以符
    合其健康需要，則其另行與醫療服務機構訂定一般醫療契約
    ，購買健保不給付之醫療服務，此乃屬契約自由、意思自主
    的範圍，但必須以遵守明確告知健保給付範圍，以及基於專
    業判斷所建議之診療方式後，給予病患選擇自由。上述高雄
    長庚醫院九十二年九月二十三日九二長庚院高字第三四七五
    號函載「‧‧‧說明一、．．．。二、．．．因裝置義齒之
    目的而作齒顎矯正，不在貴局保險給付範圍，診治醫師當時
    已向病患及家屬說明，故由病患自付裝置費用。所支付之費
    用分別齒顎矯正裝置費及矯正調整費。」亦如前述，是本件
    原告於知悉不符合全民健康給付規定情形之下，仍同意選擇
    自費使用該項手術，揆其性質核屬其與保險醫事服務機構間
    訂定一般醫療契約，則其於互為對待給付後，再向被告主張
    應核其自墊之醫療費用，即難謂有理由。
九、綜上所述，原告之主張既不足取，被告依相關資料專業審查
    後，認為原告之牙齒矯正部分與該次車禍外傷無關，依規定
    不在全民健康保險給付範圍，以九十三年二月二十七健保高
    醫字第○九三○○六七一六四號函回復不予支付費用，並無
    違誤。訴願決定予以維持，亦無不合。原告起訴意旨求為撤
    銷原處分（即被告九十三年二月二十七日健保高醫字第○九
    三○○六七一六四號函）、爭審會對原告不利部分之審定及
    訴願決定，為無理由，應予駁回。又原告併請判決命被告給
    付原告八萬五千六百六十三元及自本件起訴狀繕本送達被告
    翌日起至給付日止按年利率百分之五計算之遲延利息部分，
    因上開撤銷訴訟無理由，故此部分之請求即失所附麗，亦應
    予駁回。又本件係屬簡易事件，爰不經言詞辯論為之。
據上論結，本件原告之訴為無理由，爰依行政訴訟法第二百三十
三條第一項、第一百九十五條第一項後段、第九十八條第三項前
段，判決如主文。
中　　華　　民　　國　　94　　年　 　7　　月　 19  　 日
                  第一庭      法  官   詹日賢
以上正本係照原本作成。
如不服本判決，應於送達後20日內，向本院提出上訴狀並表明上
訴理由，如於本判決宣示後送達前提起上訴者，應於判決送達後
20日內補提上訴理由書（須按他造當事人人數附繕本）。
提起上訴應預繳送達用雙掛號郵票7份（每份34元）。
中    華    民    國    94　　年　　 7　　月　 19 　　日
　　　　　　　　　　　　　　　書記官   宋鑠瑾
附註:
行政訴訟法第235條（第1項、第2項）:
對於適用簡易程序之裁判提起上訴或抗告，須經最高行政法院之
許可。
前項許可，以訴訟事件所涉及之法律見解具有原則性者為限。
